【裁判字號】    89,台上,4355
【裁判日期】    890721
【裁判案由】    違反組織犯罪防制條例
【裁判全文】
最高法院刑事判決                              八十九年度台上字第四三五五號
    上  訴  人  甲○○
右上訴人因違反組織犯罪防制條例案件，不服臺灣高等法院，中華民國八十九年五月
九日第二審判決（八十八年度上訴字第四三五二號，起訴案號：臺灣臺北地方法院檢
察署八十六年度偵字第一六二二四號、第一七二一四號、第一七四一六號、第一七四
二九號、第一八一七六號、第一八二○四號、第一八○二五號、第一八九八七號、第
一九七八六號『原判決漏載以上案號』、第二三六一二號），提起上訴，本院判決如
左：
    主  文
原判決撤銷，發回臺灣高等法院。
    理  由
本件原判決認定上訴人甲○○於民國八十一年十一月十六日因偽造文書案件，經台灣
台北地方法院，以八十一年度訴緝字第三一七號判處有期徒刑一年，減為有期徒刑六
月，如易科罰金以三十元折算一日，於八十二年七月十五日易科罰金執行完畢。緣竹
聯幫之前身為中和幫，於四十四年間成立於台北縣永和市○○路，四十六年間分裂為
竹聯、萬字、三環等三幫，四十九年間改組產生「霸字」，至六十九年間正式成立八
個分堂（忠、孝、仁、愛、信、義、和、平），七十三年間再增設四個堂口（天、下
、至、尊）及另有萬古長青、東南西北等分堂，足見竹聯幫設立之初即設有幫規、分
堂等組織架構，該幫內部管理階層計分幫主、高層幹部（大哥）、分堂堂主（或隊長
）、組長及成員等，而該幫自政府於七十三年十一月十二日起實施一清專案期間，首
要分子及成員多數被捕或逃亡海外，但自七十七年四月接續獲減刑出獄後，因各警察
機關歷年列管查獲其成員涉及流氓與刑事案件多起，從警政單位列管資料中發現竹聯
幫近年來已有顯著變化，除原列管堂口、分會外，新增不少分支，目前該幫旗下計有
二十六個堂口，堂下設有分會或分堂，而成員所從事之犯罪活動以傷害、恐嚇取財、
槍砲、煙毒、走私、盜匪、重利、圍標案件等暴力行為為其主要經濟來源，係屬有內
部管理結構，以犯罪為宗旨及其成員從事犯罪活動之組織，而該幫因為政府大力推行
檢肅流氓政策及辦理脫離幫派登記，致使該幫首要分子逃亡海外，遂於八十四年十二
月間在台北市環亞飯店公推於五、六十年間即入幫之甲○○（綽號么么）擔任幫主，
並在台北市○○路一六八號五樓之二成立「陽路生命科學應用研究院在台聯絡處」為
堂口，從事總理幫派間之事務，並自八十五年二、三月間起任用賴黔生為機要祕書，
而甲○○於八十五年八月十九日出國迄八十八年五月十五日回國期間，則委由賴黔生
代理之，迄至八十五年十二月十一日組織犯罪防制條例公布實施以後，甲○○仍無任
何自首或脫離竹聯幫之事證，繼續主持該犯罪組織等情，因而撤銷第一審判決，改判
仍論處上訴人主持犯罪組織（累犯）罪刑（處有期徒刑五年，並應於刑之執行完畢或
赦免後，令入勞動場所強制工作三年），固非無見。
惟查：（一）有罪之判決書，應記載認定犯罪事實所憑之證據及其認定之理由，刑事
訴訟法第三百十條第一款定有明文，而認定事實所憑之證據，須確實存在，倘判決書
內所記載之證據，與卷內筆錄或證物之內容不相適合，則其判決之根據，實際上並不
存在，自屬採證違法。上訴人於八十五年八月十九日出國，迄八十八年五月十五日始
返國，有內政部警政署入出境管理局八十九年四月十五日 (八九) 境信昌字第二三八
七三號函送之出入境查詢資料一紙附卷可稽（見原審卷第一三六、一三七頁）。而證
人賴黔生在第一審法院供稱：「我被他（指上訴人）僱用，他人在國外，公司的籌備
由我代他負責，後來公司沒有成立，我是他的機要秘書」（見訴緝一一九號第六二頁
），是否指其代上訴人處理者乃籌設公司之事，非謂其於上訴人出國期間代理主持竹
聯幫幫務﹖抑或所謂之「公司」即係指竹聯幫而言，應予根究明白。再者組織犯罪防
制條例於上訴人八十五年八月十九日出國後，始於同年十二月十一日公布、同年月十
三日施行，上訴人復供稱：「陽路生命科學應用研究院在台聯絡處係從事健康食品買
賣」、「被告（即上訴人）自八十五年八月即出國，根本不可能參與竹聯幫幫務，何
來擔任幫主主持竹聯幫之可能」（見原審卷第三四頁、第四二頁），則上訴人住居國
外，於組織犯罪防制條例公布施行之後，究竟如何主持竹聯幫事務﹖其經營之陽路生
命科學應用研究院在台聯絡處是否確係從事健康食品買賣﹖關係上訴人前開辯解能否
採納至鉅，審理事實之法院自應查證明白，並於判決事實欄詳加認定，然後於理由內
說明其憑以認定之證據，原審就此未予調查，自有未盡調查能事之違法。（二）審理
事實之法院，對於案內與論罪科刑、罪名成立與否有關之一切證據，除認為不必要者
外，均應詳為調查，然後基於調查所得之心證以為判斷之基礎；苟與待證事實有重要
關係，在客觀上認為應行調查之證據，又非不易調查或不能調查，而未依法加以調查
，率予判決者，即有刑事訴訟法第三百七十九條第十款規定所稱應於審判期日調查之
證據未予調查之違法。原判決援引美華報導三三八期刊載之上訴人專訪，作為認定上
訴人犯罪之證據資料，然原審審判長於審判期日提示該報導予上訴人辯論時，據其供
稱：「這不是直接對我採訪的」（見原審卷第一七五頁），在此之前復據供稱：「美
華報導只與我談及對現時年輕人之看法」（見原審卷第三四頁背面），並聲請傳喚美
華報導該期之編輯作證（見原審卷第四三頁），原判決就此未加調查，又未於理由內
說明其理由，兼有理由不備及未盡調查能事之違法。以上，或係上訴意旨所指摘，或
為本院得依職權調查之事項，應認原判決有撤銷發回更審之原因。又原判決不另為無
罪諭知部分，基於審判不可分之原則，應併予發回。
據上論結，應依刑事訴訟法第三百九十七條、第四百零一條，判決如主文。
中      華      民      國    八十九    年      七      月     二十一   日
                              最高法院刑事第一庭
                                  審判長法官  施  文  仁
                                        法官  張  淳  淙
                                        法官  林  永  茂
                                        法官  蕭  仰  歸
                                        法官  林  秀  夫
      右正本證明與原本無異
                                              書  記  官
中      華      民      國    八十九    年      七      月    二十七    日


司法院資訊處製作；財團法人民間司法改革基金會備份。
